【裁判字號】    96,重訴,113
【裁判日期】    970121
【裁判案由】    給付借款等
【裁判全文】
臺灣臺南地方法院民事判決             96年度重訴字第113號
原      告  丁○○
            辛○○
            庚○○
            戊○○
            己○○
共      同
訴訟代理人  林永發律師
被      告  乙○○
訴訟代理人  陳明義律師
上列當事人間請求給付借款等事件，經本院於民國97年1月7日言
詞辯論終結，判決如下：
    主  文
原告之訴及其假執行之聲請均駁回。
訴訟費用新台幣柒萬捌仟貳佰貳拾元由原告負擔。
    事實及理由
一、按訴狀送達後，原告不得將原訴變更或追加他訴，但請求之
    基礎事實同一，或擴張或減縮應受判決事項聲明者，不在此
    限；民事訴訟法第255條第1項第第2款、第3款定有明文。
    本件原告起訴時依據消費借貸之法律關係，原告5人請求被
    告給付借款新台幣（下同）855萬元，原告庚○○依據不當
    得利或協議書契約之法律關係，請求法院擇一有理由而為判
    決被告應給付2,463,966元，及均自民國96年4月6日起至清
    償日止之遲延利息。其中關於原告5人基於消費借貸法律關
    係，請求被告給付借款855萬元及遲延利息部分，原告5人於
    訴訟中減縮為被告應給付借款820萬元及遲延利息（本院卷
    (二)第112頁），其後復減縮為被告應付借款520萬元及遲延利
    息（本院卷(二)第161頁），嗣擴張為被告應給付借款780萬元
    及遲延利息（本院卷(二)第186頁），原告5人所為上開訴之減
    縮及擴張，其請求之基礎事實同一，依上開規定，應予准許
    ，合先敘明。
二、原告起訴主張：
  (一)原告均係被繼承人謝吉山之繼承人，被繼承人謝吉山於民國
    90年7月18日死亡，被告為被繼承人謝吉山生前之紅粉知己
    ，被告在被繼承人謝吉山生前向其陸續借款，於86年3月26
    日借款新台幣（下同）40萬元、86年4月1日借款500萬元、
    86年7月31日借款305萬元、86年8月1日借款15萬元、89年2
    月10日借款260萬元、89年2月16日借款100萬元、89年2月19
    日借款70萬元、89年2月23日借款180萬元，其借款方式均係
    由被繼承人謝吉山彰化銀行南台南分行00000000000000號帳
    戶轉存至被告在同分行00000000000000號帳戶。另被告於89
    年12月2日向被繼承人謝吉山借款245萬元，其借款方式係由
    被繼承人謝吉山彰化南台南分行帳戶轉存至被告華信銀行台
    南分行00000000000000號帳戶。被告於90年4月4日向被繼承
    人謝吉山借款50萬元，其借款方式係自被繼承人謝吉山彰銀
    南台南帳戶轉存至被告三信金華分社Ｓ-0000000號帳戶。被
    告向被繼承人謝吉山借款合計1765萬元，扣除被告於87年3
    月23日以其在彰銀南台南分行帳戶轉存600萬元至被繼承人
    謝吉山彰銀南台南分行帳戶、被告於98年11月9日、90年6月
    12日自華信銀行台南分行各匯款155萬元、230萬元至被繼承
    人謝吉山中國農民銀行府城分行帳戶，合計被告已清償借款
    985萬元，被告尚有780萬元欠款未償還，爰依據消費借貸之
    法律關係，訴請被告應給付借款。
  (二)被告於91年7月23日與原告庚○○立有協議書，約定「一新
    振發布行前負責人謝吉山先生曾向乙方（即被告）借款，從
    華信銀行乙方帳戶00000000000000於90年6月12日支出230萬
    元（含利息願償還2,463,966元），甲方（即原告庚○○）
    願於立本協議書之同時，代謝吉山之全體繼承人償還乙方。
    如甲方發現謝吉山先生並非借款，或已償還，乙方願無條件
    立即歸還上述款項。二右揭款項2,463,966元，乙方已收訖
    ，不另立收據為憑」。原告庚○○信以為真，如數給付被告
    後，始發現被繼承人謝吉山生前自89年2月20日起至同年12
    月2日尚有餘款借給被告，且被告迄至被繼承人謝吉山死亡
    時尚有780萬元欠款未清償，被繼承人謝吉山殊不可能在事
    隔半年後反而向被告借款230萬元而未清償，足見被繼承人
    謝吉山生前根本未向被告借230萬元，依據協議書第1條後段
    約定，被告應負有返還不當得利2,463,966元予原告庚○○
    之義務。原告於96年3月28日曾委請林永發律師以郵局存證
    信函第38 號催告被告於文到7日內付清上開欠款，被告於同
    年3月29日收訖該催告函，爰依據不當得利及協議書契約之
    法律關係，請求法院擇一有理由判決被告應返還原告庚○○
    已給付之款項。
  (二)對於被告抗辯之陳述：
  (1)被繼承人謝吉山生前銀行帳戶約有10家之多，生前帳戶從未
    遭受假扣押查封，自無不能使用帳戶之情形，故無需向他人
    或被告借用帳戶，且被繼承人謝吉山與被告均各自有其帳戶
    ，其股票買賣帳戶亦各自獨立使用，亦無被繼承人謝吉山借
    用被告帳戶使用之情形。被繼承人謝吉山生前財產並未遭假
    扣押，無需為撤銷假扣押而籌款1000萬元之必要，況被繼承
    人謝吉山生前銀行定期存款經常有數千萬元之多，其於90年
    6月12日為再審事件停止執行提供1000萬元擔保金，係自其
    存款提出，無需借用被告名義所有坐落台南巿新興段213-24
    地號土地及同段3289建號房屋設定抵押權向銀行房貸借250
    萬元挹注補足1000萬元擔保金之必要。況被告名義之房貸只
    借到250萬元，亦不足1000萬元之需求，顯非作為1000萬元
    擔保金之一部份。詎被告竟以此為由，向原告庚○○騙稱其
    以上開房地設定抵押擔保，迄至91年6月21日止尚欠房貸230
    萬元，連同利息共2,463,966元，為被繼承人謝吉山生前所
    借用，應由原告代償，原告庚○○才給付被告該款項，惟協
    議書已約明「如甲方（即原告庚○○）發現謝吉山並非借款
    或已償還，乙方（即被告）願無條件立即歸還上述款項」，
    茲已證明被繼承人謝吉山並未積欠被告該筆欠款，原告庚○○自無償還該房貸之義務，被告無法律上之理由自原告庚○○收受2,463,966元即屬不當得利，原告庚○○依據不當得
    利及協議書契約之法律關係請求被告返還。
  (2)原告辛○○名義所有坐落台南巿新興段213-24地號及其上
    3289建號房屋，被繼承人謝吉山於86年5月13日以買賣為由
    辦理登記與被告，雖買賣契約記載定金100萬元以「BN00000
    00帳號1-0南區中小企銀新興分行1,000,000元」及「貸款
    350萬元由買方承受，86年6月日起由買方開始繳利息」，然
    事實並非如此，該350萬元貸款係由被繼承人謝吉山於訂約
    後，於同年6月20日即全部付清，被告並未自86年6月開始繳
    利息。被告初抗辯350萬元貸款由其承受按月繳息等語，迨
    查出該貸款早於同年6月即付清後，始改稱350萬元由伊繳清
    等語，前後主張不一，顯非實在，應由被告舉證證明350萬
    元貸款係由其繳還之事實。用以給付買賣定金面額100萬元
    支票，被告始稱已經兌現等語，嗣又改稱該支票因指名受款
    人為被告，且禁止背書轉讓，被繼承人謝吉山無法兌領，故
    被告存入自己在三信金華分社帳戶後，再提領現款100萬元
    ，由被繼承人謝吉山將100萬元分為40萬元、20萬元、20萬
    元、20萬元，分別匯入被繼承人謝吉山、原告庚○○、戊○○、辛○○帳戶。惟用以給付定金之支票既要付給被繼承人
    謝吉山，何以以被告為指定受款人，且禁止背書轉讓，並由
    被告存入其自己帳戶內由自己兌領，顯已違反一般買賣付款
    習慣，況被繼承人謝吉山既與被告為知己密友，彼此有信賴
    關係，若要收受該支票，則交付被告為發票人之支票即可，
    何需以銀行票支付，足證被繼承人謝吉山並未兌領該用以給
    付定金之100萬元支票，被告既不能舉證證明被繼承人謝吉
    山於何時匯款40萬元、20萬元、20萬元、20萬元至被繼承人
    謝吉山及原告庚○○、戊○○、辛○○何帳戶，及金錢來源
    如何，其主張已付清定金100萬元，顯不可採。至事後被告
    給付被繼承人謝吉山250萬元，係為清償買賣價款之一部份
    ，故不能計入被告借給被繼承人謝吉山之數額之內。
  (3)被繼承人謝吉山生前與妻即原告丁○○間給付契約款事件，
    經判決被繼承人謝吉山敗訴確定後，被繼承人謝吉山提出再
    審之訴，為停止執行需提供擔保金1000萬元，故以被繼承人
    謝吉山於89年11月10日中國農民銀行可轉讓定期存款1000萬
    元存單提存於本院提存所，足見被繼承人謝吉山在被告主張
    被繼承人謝吉山於90年6月12日曾向被告借款，被告從其華
    信銀行帳戶00000000000000支出230萬元（含利息2,463,966
    元）之前即89年11月10日即有已將1000萬元提存至法院，根
    本不可能在7個月後為籌足1000萬元而向被告借230萬元，被
    告之抗辯，顯無理由。
  (4)被繼承人謝吉山於88年10月15日將其持有面額2,247,300 元
    支票託被告由其彰銀南台南帳戶提示兌現後，再自被告彰銀
    南台南帳戶匯款至被繼承人謝吉山在中國農民銀行府城分行
    帳戶，此筆款項不應列為被告已清償借款。
  (三)並聲明：被告應給付原告5人780萬元，給付原告庚○○2,46
    3, 966元，及均自96年4月6日起至清償日止，按年利率5%
    計算之利息；並願供擔保請宣告假執行。
三、被告則以：
  (一)被告非被繼承人謝吉山生前之紅粉知己，被告於87年間受僱
    於被繼承人謝吉山生前經營之燦麗企業有限公司（下稱燦麗
    公司）、新振發布行服務，擔任會計職務，被繼承人謝吉山
    除經營布業生意外，每日在建弘證券股份有限公司（現已改
    名永豐金證券公司）買賣股票，89年間被繼承人謝吉山與其
    妻即原告丁○○發生糾紛，被繼承人謝吉山之財產遭原告丁○○聲請法院假扣押，被繼承人謝吉山避免用其銀行帳戶出
    入金錢，公司營業方面借用燦麗公司經理謝博富在中國農民
    銀行府城分行之帳戶使用，買賣股票方面，則借用被告彰銀
    南台南分行帳戶、華信商業銀行台南分行帳戶使用，業經證
    券公司業務員莊惠娜及被繼承人謝吉山生前僱用之公司會計
    甲○○到庭證明被告彰化銀行南台南分行、華信商業銀行台
    南分行帳戶金錢進出，均是被繼承人謝吉山使用，非被告向
    被繼承人謝吉山借用之款項，且原告迄今並未舉證證明被告
    有向被繼承人謝吉山借款之事實。
  (二)被告否認向被繼承人謝吉山借款，且當時被告年僅20多歲，
    並無經營事業或投資，亦未使用如此鉅額款項，以被繼承人
    謝吉山於86年5月9日自被告彰銀南台南分行帳戶提款300萬
    元購買「外匯定期存款」，可證明被告彰銀南台南分行帳戶
    、華信銀行台南分行帳戶均由被繼承人謝吉山使用，且被告
    彰銀南台南分行、華信銀行台南分行帳戶之存摺、印章亦由
    被繼承人謝吉山保管，被告實不知該2帳戶金錢出入情形，
    迨被繼承人謝吉山死亡後，其繼承人即原告庚○○與被告簽
    寫協議書後，才將該2本存摺還給被告，迨本件訴訟，被告
    核對2本存摺金錢出入明細，始悉被繼承人謝吉山生前借用
    被告上開銀行帳戶進出情形。又原告雖主張有自被繼承人謝
    吉山銀行帳戶匯款被告名義之銀行帳戶之情事，但被告之銀
    行帳戶匯款至被繼承人謝吉山銀行帳戶之款項更多。茲說明
    如下：
  (1)自被告彰銀南台南分行帳戶匯款至被繼承人謝吉山帳戶之款
    項如下：
    1.87年3月23日匯款600萬元至被繼承人謝吉山彰化銀行南台
      南分行帳戶。
    2.88年10月15日匯款2,247,300元至被繼承人謝吉山中國農
      民銀行府城分行帳戶。
    3.89年4月27日匯款50萬元至被繼承人謝吉山彰化銀行南台
      南分行帳戶。
    4.89年7月27日匯款85萬元至被繼承人謝吉山中國農民銀行
      府城分行帳戶。
    5.89年9月21日匯款120萬元至被繼承人謝吉山彰化銀行南台
      南分行帳戶。
  (2)自被告華信銀行台南分行帳戶匯款至謝吉山帳戶之款項如下
    ：
    1.89年9月21日由華信銀行台南分行開立臺灣銀行票號BE000
      0000、面額250萬元支票，由被繼承人謝吉山中國農民銀
      行府城分行帳戶提示兌現。
    2.89年11月9日匯款155萬元至被繼承人謝吉山中國農民銀行
      府城分行帳戶。
    3.90年6月12日匯款230萬元至被繼承人謝吉山中國農民銀行
      府城分行帳戶。
  (3)合計自被告之銀行帳戶匯款至被繼承人謝吉山帳戶款項共有
    17,147,300元，且被繼承人謝吉山匯款至被告銀行帳戶之款
    項，並非被告向被繼承人謝吉山所借款項，而係被告之銀行
    帳戶借給被繼承人謝吉山使用。
  (三)原告丁○○與被繼承人謝吉山間給付契約款事件，被繼承人
    謝吉山敗訴確定，被繼承人謝吉山之不動產於89年2月21 日
    遭法院查封，為停止執行需提供擔保金1000萬元，乃多方籌
    款，拜託被告提供坐落台南市○○段213-24地號土地及地上
    328 9建號房屋向銀行抵押貸款，被告於89年6月22日向華信
    銀行辦理300萬元抵押貸款，華信銀行於89年6月27日放款
    250萬元至被告華信商業銀行台南分行帳戶，被繼承人謝吉
    山於89年9月21日轉帳借出250萬元，多方籌足1000萬元後，
    於89年11月10日以中國農民銀行轉讓定期存單1000萬元提存
    法院。由於被告之彰銀、華信帳戶都是被繼承人謝吉山操作
    運用，被告並不知被繼承人謝吉山金錢進出情形，亦不知被
    繼承人謝吉山與原告丁○○詳細訴訟內容，被告從無抗辯90
    年6月12日借款給謝吉山230萬元係供其籌足1000萬元提存法
    院擔保。
  (四)被繼承人謝吉山於90年6月12日利用被告華信銀行台南分行
    帳戶貸款230萬元，轉入被繼承人謝吉山之中國農民銀行府
    城分行帳戶，然被繼承人謝吉山於90年7月即因病去世，迄
    91年6月21日止，被告積欠華信銀行台南分行貸款230萬元，
    連同利息已積欠該銀行2,463,966元，經被繼承人謝吉山之
    繼承人即原告庚○○查證確實後，於91年7月13日與被告簽
    定協議書，並於91年7月15日向華信商業銀行還清房貸借款
    及利息，況財政部台灣省南區國稅局於91年5月30日以南區
    國稅審二字第0910095942號函原告5人調查被繼承人謝吉山
    生前款項往來，原告均於同年6月上旬接到調查函，如非經
    原告查證確非被告借款，原告豈願於同年7月13日與被告簽
    定協議書，而於同7月15日向華信銀行還清房貸款項及利息
    ，且願將謝吉山向被告借用之上開2本存摺還給被告，原告
    之主張顯然無理由。
  (五)被告於86年5月13日與被繼承人謝吉山訂立不動產買賣合約
    書，購買原告辛○○名義之坐落台南市○○段213─24地號
    土地持分1/10及地上4樓3289建號房屋，總價款450 萬元，
    訂約日被告給付被繼承人謝吉山訂金100萬元，由被告支付
    台南區中小企業銀行新興分行名義BN0000000票號，86年5月
    13日期面額100萬元支票一紙給被繼承人謝吉山，餘款350萬
    元因該出賣之房地有貸款，由被告承受全部貸款及應繳利息
    ，被繼承人謝吉山收受被告給付之台南區中小企業銀行新興
    分行面額100萬元後，因該支票指名「乙○○」，且「禁止
    背書轉讓」，必須經由被告銀行帳戶提示兌領，因此被繼承
    人謝吉山偕同被告至台南市第三信用合作社金華分社，自被
    告帳戶提領現款100萬元，被繼承人謝吉山當場將其中40萬
    元匯至被繼承人謝吉山台南市第三信用合作社金華分社帳戶
    、20萬元匯至原告庚○○帳戶、20萬元匯至原告戊○○帳戶
    、20萬元匯至辛○○帳戶，餘款尚有350萬元，由於買賣房
    地已提供給彰化商業銀行設定抵押貸款，於86年6月6日將房
    地所有權移轉給被告同時，由被告承受貸款債務，由於當時
    銀行貸款利息很高，故由被告父母親提供其積蓄，標會款及
    小部分向親友借款籌足350萬元給被告，於86年6月20日向彰
    化銀行清償全部貸款。
  (六)並聲明：原告之訴及假執行之聲請均駁回；如受不利判決，
    願供擔保請免假執行。
四、兩造不爭執之事項：
  (一)被繼承人謝吉山於90年7月18日死亡，原告均係謝吉山之繼
    承人。
  (二)被繼承人謝吉山生前在彰銀南台南分行開立活儲帳戶000000
    00000000號、華信台南分行開立帳戶00000000000000號、農
    民銀行府城分行開立帳戶00000000000號帳戶。
  (三)被告在彰銀南台南分行開立活儲帳戶00000000000000號、華
    信銀行台南分行00000000000000號帳戶、農民銀行府城分行
    開立帳戶00000000000號帳戶、三信金華分社開立Ｓ-000000
    0帳戶。
  (四)被繼承人謝吉山生前，自其帳戶資金流向被告帳戶之情形如
    下：
  (1)86年3月26日謝吉山彰銀南台南分行帳戶匯款40萬元至被告
    彰銀南台南分行帳戶。
  (2)86年4月1日謝吉山彰銀南台南分行帳戶匯款500萬元至被告
    彰銀南台南分行帳戶。
  (3)86年7月31日謝吉山彰銀南台南分行帳戶匯款305萬元至被告
    彰銀南台南分行帳戶。
  (4)86年8月1日謝吉山彰銀南台南分行帳戶匯款15萬元至被告彰
    銀南台南分行帳戶。
  (5)89年2月10日謝吉山彰銀南台南分行帳戶匯款260萬元至被告
    彰銀南台南分行帳戶。
  (6)89年2月16日謝吉山彰銀南台南分行帳戶匯款100萬元至被告
    彰銀南台南分行帳戶。
  (7)89年2月19日謝吉山彰銀南台南分行帳戶匯款70萬元至被告
    彰銀南台南分行帳戶。
  (8)89年2月23日謝吉山彰銀南台南分行帳戶匯款180萬元至被告
    彰銀南台南分行帳戶。
  (9)89年12月2日謝吉山彰銀南台南分行帳戶匯款245萬元至被告
    彰化銀行南台南分行帳戶。
  (10)90年4月4日謝吉山彰銀南台南分行帳戶匯款50萬元至被告三
    信金華分社Ｓ-0000000帳戶。
  (五)被繼承人謝吉山生前，自被告帳戶資金流向被繼承人謝吉山
    帳戶之情形如下：
  (1)87年3月23日被告彰銀南台南分行帳戶匯款600萬元至謝吉山
    彰銀南台南分行帳戶。
  (2)88年10月15日被告彰銀南台南分行帳戶匯款2,247,300元至
    謝吉山農銀府城分行帳戶。
  (3)89年4月27日被告彰銀南台南分行帳戶匯款50萬元至謝吉山
    彰銀南台南分行帳戶。
  (4)89年7月27日被告彰銀南台南分行帳戶匯款85萬元至謝吉山
    農銀府城分行帳戶。
  (5)89年9月21日被告彰銀南台南分行帳戶匯款120萬元至謝吉山
    彰銀南台南分行帳戶。
  (6)89年9月21日被告開立付款人台灣銀行票號BE0000000、面額
    250萬元支票，自謝吉中國農民銀行府城分行帳戶提示兌現
    。
  (7)89年11月9日被告華信銀行台南分行帳戶匯款155萬元至謝吉
    山中國農民銀行府城分行帳戶。
  (8)90年6月12日被告華信銀行台南分行帳戶匯款230萬元至謝吉
    山中國農民銀行府城分行帳戶。
  (六)被告與原告庚○○於91年7月13日訂立協議書，原告庚○○
    代全體繼承人給付被告2,463,966元。
五、本院得心證之理由：
    原告主張被告在被繼承人謝吉山生前向其借款，尚有780萬
    元欠款未清償，又原告庚○○誤信被繼承人謝吉山積欠被告
    230 萬元借款未清償，與被告於91年7月23日訂立協議書，
    並返還欠款2,463,966元予原告，實則被繼承人謝吉山並未
    積欠被告任何款項等情，則為被告所否認，並以上開情詞為
    辯，是本件兩造爭執之事項在於：
    (一)被告在被繼承人謝吉山生前，有無向被繼承人謝吉山借款
      未清償？
    (二)被告收受原告庚○○給付2,463,966元，是否不當得利，
      有無協議書約定應返還之事由？
六、被告在被繼承人謝吉山生前，並未向被繼承人謝吉山借款：
  (一)按負舉證責任之當事人，須證明至使法院就該待證事實獲得
    確實之心證，始盡其證明責任。倘不負舉證責任之他造當事
    人，就同一待證事實已證明間接事實，而該間接事實依經驗
    法則為判斷，與待證事實之不存在可認有因果關係，足以動
    搖法院原已形成之心證者，將因該他造當事人所提出之反證
    ，使待證事實回復至真偽不明之狀態。此際，自仍應由主張
    該事實存在之一造當事人舉證證明之，始得謂已盡其證明責
    任（最高法院93年度台上字第2058號判決參照）；請求履行
    債務之訴，除被告自認原告所主張債權發生原因之事實外，
    應先由原告就其主張此項事實，負舉證之責任，必須證明其
    為真實後，被告於其抗辯事實，始應負證明之責任，此為舉
    證責任分擔之原則（最高法院82年台上字第147號判決參照
    ）。
  (二)被繼承人謝吉山生前，自其帳戶資金流向被告帳戶之情形如
    下：(1)86年3月26日謝吉山彰銀南台南分行帳戶匯款40萬元
    至被告彰銀南台南分行帳戶。(2)86年4月1日謝吉山彰銀南台
    南分行帳戶匯款500萬元至被告彰銀南台南分行帳戶。(3)86
    年7月31日謝吉山彰銀南台南分行帳戶匯款305萬元至被告彰
    銀南台南分行帳戶。(4)86年8月1日謝吉山彰銀南台南分行帳
    戶匯款15萬元至被告彰銀南台南分行帳戶。(5)89年2月10日
    謝吉山彰銀南台南分行帳戶匯款260萬元至被告彰銀南台南
    分行帳戶。(6)89年2月16日謝吉山彰銀南台南分行帳戶匯款
    100萬元至被告彰銀南台南分行帳戶。(7)89年2月19日謝吉山
    彰銀南台南分行帳戶匯款70萬元至被告彰銀南台南分行帳戶
    。(8)89年2月23日謝吉山彰銀南台南分行帳戶匯款180萬元至
    被告彰銀南台南分行帳戶。(9)89年12月2日謝吉山彰銀南台
    南分行帳戶匯款245萬元至被告彰化銀行南台南分行帳戶。
    (10)90年4月4日謝吉山彰銀南台南分行帳戶匯款50萬元至被告
    三信金華分社Ｓ-0000000帳戶，合計自被繼承人謝吉山帳戶
    匯款至被告帳戶之金額為1765萬元；被繼承人謝吉山生前，
    自被告帳戶資金流向被繼承人謝吉山帳戶之情形如下：(1)87
    年3月23日被告彰銀南台南分行帳戶匯款600萬元至謝吉山彰
    銀南台南分行帳戶。(2)88年10月15日被告彰銀南台南分行帳
    戶匯款2,247,300元至謝吉山農銀府城分行帳戶。(3)89年4月
    27日被告彰銀南台南分行帳戶匯款50萬元至謝吉山彰銀南台
    南分行帳戶。(4)89年7月27日被告彰銀南台南分行帳戶匯款
    85萬元至謝吉山農銀府城分行帳戶。(5)89年9月21日被告彰
    銀南台南分行帳戶匯款120萬元至謝吉山彰銀南台南分行帳
    戶。(6)89年9月21日被告開立付款人台灣銀行票號BE0000000
    、面額250萬元支票，自謝吉中國農民銀行府城分行帳戶提
    示兌現。(7)89年11月9日被告華信銀行台南分行帳戶匯款155
    萬元至謝吉山中國農民銀行府城分行帳戶。(8)90年6月12日
    被告華信銀行台南分行帳戶匯款230萬元至謝吉山中國農民
    銀行府城分行帳戶之事實，兩造均不爭執。且查經由銀行以
    電匯金錢與他人，依現行銀行實務作業，匯款單據上不必載
    明匯款原因，況存戶間電匯之原因事實甚多，或基於借貸、
    贈與、給付買賣價金、借用帳戶流動等等，不一而足，尚無
    從僅憑帳戶有電匯之事實證明匯款原因，本件自被繼承人謝
    吉山帳戶資金流向被告帳戶，及自被告帳戶資金流向被繼承
    人謝吉山之事實，固如上述，惟原告主張被告向被繼承人謝
    吉山借款，依上開說明，自應由原告就借款之事實負舉證責
    任，惟原告迄未能舉證證明被繼承人謝吉山與被告間之帳戶
    資金流向係基於借貸之原因關係，本院尚無從僅憑帳戶間之
    資金流向，遽予認定被告向被繼承人謝吉山生前借款，是以
    原告主張被告積欠被繼承人謝吉山借款未清償，難認為真實
    可信。
  (三)又被告所舉證人丙○○於本院審理中到庭結證：謝吉山是我
    任職證券公司的大戶，謝吉山死亡前，我是他的專屬業務員
    ，他買賣股票最經常使用本人、被告及辛○○之證券帳戶，
    被告彰銀南台南分行之證券帳戶都是由謝吉山打電話來以該
    帳戶買賣股票，買賣股票的數量很多，從未有被告打電話向
    我以該帳戶買賣股票，若謝吉山買賣股票金額不足，我會與
    謝吉山聯絡，謝吉山請他公司的小姐前來補足金額，直至謝
    吉山死亡後，被告才自己打電話以其證券帳戶購買張數很少
    的股票等語（本院卷(二)第128-129頁）；證人甲○○證述：
    我從83年6月起在博發針織有限公司上班擔任會計，後來公
    司改名為燦麗公司，我仍擔任會計職務，謝吉山生前，被告
    彰銀南台南分行帳戶及華信銀行台南分行帳戶都是謝吉山在
    使用，被告銀行帳戶之存摺、印章都在謝吉山處，並由謝吉
    山填好提款單，交付存摺給我去提領等語（本院卷第129-13
    0頁）；據此足認被繼承人謝吉山生前，經被告同意，借用
    被告彰銀南台南分行帳戶買賣股票，及借用被告華信銀行台
    南分行帳戶使用，被告彰銀南台南分行及華信銀行台南分行
    之存摺、印章均由被繼承人謝吉山保管使用，另被繼承人謝
    吉山亦有使用其本人彰銀南台南分行帳戶買賣股票，是以，
    被繼承人謝吉山及被告彰銀南台南分行帳戶、華信銀行台南
    分行帳戶間之資金流動，當係由被繼承人謝吉山生前自行決
    定運用，被告本人實際並未使用被告之彰銀南台南分行帳戶
    及華信銀行台南分行之帳戶，被告帳戶內之資金流動與被告
    本人無關等情，甚為明確，據此，益證被告上開抗辯，與事
    實相符，堪可採信。
  (四)原告既不能舉證證明被繼承人謝吉山帳戶資金流向被告帳戶
    係基於借款之原因事實，且被告所舉證人莊惠娜、甲○○之
    證詞足認被繼承人謝吉山與被告彰銀南台南分行帳戶、華信
    銀行台南分行帳戶均由被繼承人謝吉山所決定運用，難認上
    開帳戶間之資金往來，係被告向被繼承人謝吉山生前借款，
    依上開說明，原告主張尚有欠款未清償一節，即非有據，難
    予採信。
七、被告收受原告庚○○給付2,463,966元並非不當得利，亦無
    協議書約定應返還之事由：
  (一)被告華信銀行台南分行帳戶於90年6月12日貸得230萬元，直
    至被繼承人謝吉山於90年7月18日死亡前，此筆借款本息並
    未清償之事實，有存摺1本在卷可參（本院卷(一)第45-46頁）
    ，又被告華信銀行台南分行帳戶於90年6月12日匯款230萬元
    至被繼承人謝吉山中國農民銀行府城分行帳戶之事實，亦為
    兩造所不爭執，並據證人甲○○於本院審理中到庭證述：謝
    吉山指示我於90年6月12日自被告華信銀行台南分行帳戶匯
    款230萬元至謝吉山中國農民銀行帳戶，匯款委託書是我填
    寫，但我不知匯款目的為何等語（本院卷(二)第129-130頁）
    ，並有華信銀行匯款委託書、支出傳票1份附卷可憑（本院
    卷(一)第59頁），再參以被繼承人謝吉山生前，經被告同意後
    ，保管運用被告華信銀行台南分行帳戶等情，已如上述，足
    證被繼承人謝吉山於生前，借用被告華信銀行台南分行帳戶
    於90年6月12日向華信銀行台南分行貸款230萬元後，於同日
    自被告華信銀行台南分行帳戶匯款230萬元至被繼承人謝吉
    山中國農民銀行府城分行帳戶，惟被繼承人謝吉山直至死亡
    前，尚未清償借款230萬元本息，致被告積欠華信銀行欠款
    等情，堪以認定。
  (二)被告積欠華信銀行台南分行借款230萬元本息合計達2,463,
    966元，實係被繼承人謝吉山以被告名義向華信銀行台南分
    行貸得，本應由被繼承人謝吉山對被告負清償之責，惟被繼
    承人謝吉山既已死亡，依據繼承法理，被繼承人謝吉山之繼
    承人對被告應負連帶清償之責，原告庚○○為謝吉山之繼承
    人，被告自原告庚○○處受清償2,463,966元，為有法律上
    之原因，並非不當得利，亦無協議書約定「如甲方（即原告
    庚○○）發現謝吉山並非借款或已償還，乙方（即被告）願
    無條件立即歸還上述款項」之情事，被告自不負返還之責。
八、綜上各節，被告在被繼承人謝吉山生前，並未向被繼承人謝
    吉山借款，且被告收受原告庚○○給付2,463,966元並非不
    當得利，亦無協議書約定應返還之事由，從而，原告依據消
    費借貸之法律關係，訴請被告應給付原告780萬元，另依據
    不當得利、協議書契約之法律關係，訴請被告給付原告庚○○2,463,966元，及均自96年4月6日起至清償日止，按年利
    率5%計算之利息，為無理由，應予駁回。又原告之訴既經駁
    回，其假執行之聲請失所附麗，併予宣告駁回之。
九、本件事證已臻明確，兩造其餘主張陳述及攻擊防禦方法，核
    與判決之結果不生影響，爰不逐一論述，併此敘明。
十、按法院為終局判決時，應依職權為訴訟費用之裁判；訴訟費
    用，由敗訴之當事人負擔；民事訴訟法第87條第1項、第78
    條分別定有明文。本件訴訟費用確定為78,220元（以訴訟標
    的金額780萬元計算第一審裁判費），應由敗訴之原告負擔
    ，爰併予確定如主文第2項所示。
十一、據上論結，本件原告之訴為無理由，應依民事訴訟法第78
      條  、第87條第1項，判決如主文。
中    華    民    國    97    年    1     月    21    日
                  民事第三庭法  官  張桂美
以上正本證明與原本無異。
如對本判決上訴，須於判決送達後20日內向本院提出上訴狀（須
附繕本）。
中    華    民    國    97    年    1     月    21    日
                            書記官  謝安青


司法院資訊處製作；財團法人民間司法改革基金會備份。
